ACORDAO-COMPLETO-2522518

ACÓRDÃO 54/2022 ATA 1/2022 - SEGUNDA CÂMARA

VISTOS, relatados e discutidos estes autos que, no presente momento, tratam de embargos de declaração opostos pela Construtora Paricá Ltda. em face do Acórdão 7.397/2021 proferido pela 2ª Câmara do TCU, ao julgar irregulares as contas da ora embargante, além de Anderson José de Sousa, para condená-los, solidariamente, ao pagamento do correspondente débito sob o valor original de R$ 945.062,23 diante da não consecução dos objetivos pactuados pelo Convênio n.º 54/2005 celebrado com a Superintendência da Zona Franca de Manaus (Suframa) para a construção do complexo turístico no aludido município, tendo a vigência do ajuste sido estipulada para o período de 29/12/2005 a 23/7/2008;
ACORDAM os Ministros do Tribunal de Contas da União, reunidos em Sessão da 2ª Câmara, ante as razões expostas pelo Relator, em:
9.1. conhecer dos presentes embargos de declaração opostos pela Construtora Paricá Ltda. em face do Acórdão 7397/2021-TCU-Segunda Câmara, nos termos do art. 34 da Lei n.º 8.443, de 1992, e do art. 287 do RITCU, para, no mérito, rejeitá-los; e
9.2. enviar a cópia do presente Acórdão, com o Relatório e a Proposta de Deliberação, à ora embargante, para ciência, promovendo o adequado e célere prosseguimento do feito.

Embargos de declaração opostos em face de acórdão que julgou irregularidades as contas da embargante, com condenação solidária em débito, em razão da não consecução dos objetivos de convênio celebrado para a construção do complexo turístico no município.

Segunda Câmara

Município de Rio Preto da Eva - AM.

3. Embargante: Construtora Paricá Ltda. (CNPJ 03.686.945/0001-05).

13.1. Ministros presentes: Bruno Dantas (Presidente), Augusto Nardes, Aroldo Cedraz e Raimundo Carreiro.
13.2. Ministros-Substitutos presentes: Marcos Bemquerer Costa e André Luís de Carvalho (Relator).

ANDRÉ DE CARVALHO

Ministro-Substituto André Luís de Carvalho.

Trata-se, no presente momento, de embargos de declaração opostos pela Construtora Paricá Ltda. em face do Acórdão 7.397/2021 proferido pela 2ª Câmara do TCU, ao julgar irregulares as contas da ora embargante, além de Anderson José de Sousa, para condená-los, solidariamente, ao pagamento do correspondente débito sob o valor original de R$ 945.062,23 diante da não consecução dos objetivos pactuados pelo Convênio n.º 54/2005 celebrado com a Superintendência da Zona Franca de Manaus (Suframa) para a construção do complexo turístico no aludido município, tendo a vigência do ajuste sido estipulada para o período de 29/12/2005 a 23/7/2008.
2.	O aludido Acórdão 7.397/2021 foi proferido pela 2ª Câmara do TCU nos seguintes termos:
" (...) 9.1. declarar a revelia da Construtora Paricá Ltda. - ME, nos termos do art. 12, § 3º, da Lei n.º 8.443, de 1992;
9.2. rejeitar a defesa oferecida por Anderson José de Sousa;
9.3. julgar irregulares as contas de Anderson José de Sousa, além da Construtora Paricá Ltda. - ME, nos termos dos arts. 16, III, alíneas 'b' e 'c', com o § 2º, 'b', e 19, caput, da Lei n.º 8.443, de 1992, para condená-los, solidariamente, ao pagamento do correspondente débito, com a atualização monetária e os juros de mora calculados desde as datas informadas até o efetivo recolhimento, fixando-lhes o prazo de 15 (quinze) dias, contados da notificação, para que comprovem perante o Tribunal, nos termos do art. 214, III, 'a', do RITCU, o recolhimento da referida dívida em favor do Tesouro Nacional, na forma da legislação em vigor, sob as seguintes condições:
	Data da Ocorrência
	Valor Original (em R$) 

	19/1/2007
	190.225,09

	2/4/2007
	94.930,67

	17/7/2007
	122.486,56

	28/8/2007
	102.482,61

	29/10/2007
	191.420,89

	24/12/2007
	60.094,31

	8/2/2008
	117.311,41

	12/3/2008
	66.110,69

9.4. autorizar, caso requerido, nos termos do art. 26 da Lei n.º 8.443, de 1992, e do art. 217 do RITCU, o parcelamento das dívidas fixadas por este Acórdão em até 36 (trinta e seis) parcelas mensais e sucessivas, com a devida atualização monetária e os correspondentes acréscimos legais, esclarecendo aos responsáveis que a falta de pagamento de qualquer parcela importará no vencimento antecipado do saldo devedor, nos termos do art. 217, § 2º, do RITCU, sem prejuízo das demais medidas legais;
9.5. autorizar, desde logo, a cobrança judicial das dívidas fixadas por este Acórdão, nos termos do art. 28, II, da Lei n.º 8.443, de 1992, diante do não atendimento às notificações; informando nesse ponto que, como a malsinada irregularidade configuraria a eventual conduta dolosa no sentido de efetivamente assumir o risco de facilitar, permitir ou concorrer para que pessoa física ou jurídica privada incorpore ou utilize rendas, verbas ou valores integrantes do acervo patrimonial da administração pública, sem a observância das formalidades legais ou regulamentares aplicáveis, resultando no eventual ilícito doloso de improbidade administrativa causador do aludido prejuízo ao erário, nos termos, por exemplo, do art. 10, I e II, da Lei n.º 8.429, de 1992, a eventual prescrição da ação de ressarcimento ao erário não subsistiria, estando esse entendimento em plena consonância com a jurisprudência fixada pelo STF no bojo do RE 852.475-SP, com o trânsito em julgado a partir de 6/12/2019, diante da Tese de Repercussão Geral n.º 897, sem prejuízo, ainda, de ressaltar que subsistiria a eventual condenação de Anderson José de Sousa pela 1ª Vara Federal da Seção Judiciária do Estado do Amazonas, em 11/7/2017, ao ressarcimento do erário sob o valor de R$ 945.062,23 pela prática do ato doloso de improbidade administrativa no bojo do referido Convênio nº  54/2005; e
9.6. enviar a cópia do presente Acórdão, com o Relatório e a Proposta de Deliberação, à Procuradoria da República no Estado do Amazonas, nos termos do § 3º do art. 16 da Lei n.º 8.443, de 1992, para o ajuizamento das ações civis e penas cabíveis, sem prejuízo, aí também, de ressaltar que subsistiria a eventual condenação de Anderson José de Sousa pela 1ª Vara Federal da Seção Judiciária do Estado do Amazonas, em 11/7/2017, ao ressarcimento do erário sob o valor de R$ 945.062,23 pela prática do ato doloso de improbidade administrativa no bojo do referido Convênio nº  54/2005."
3.	Inconformado, todavia, com o Acórdão 7397/2021-TCU-Segunda Câmara, por intermédio do seu advogado (Lucca Fernandes Albuquerque) , a Construtora Paricá Ltda. opôs os seus embargos de declaração à Peça 102 sob o pretexto de o referido acórdão padecer de omissão em face da suposta prescrição da pretensão punitiva do TCU ante o correspondente decurso de prazo em conformidade com o entendimento fixado pelo STF no RE 636.886. 
É o Relatório.

Lucca Fernandes Albuquerque (11712/OAB-AM), representando a Construtora Paricá Ltda.

Procurador Marinus Eduardo De Vries Marsico.

EMBARGOS DE DECLARAÇÃO. TOMADA DE CONTAS ESPECIAL. ACÓRDÃO 7.397/2021-TCU-2ª CÂMARA. AUSÊNCIA DOS SUPOSTOS VÍCIOS NO REFERIDO ACÓRDÃO. MERA TENTATIVA DE INDEVIDA REDISCUSSÃO DE MÉRITO DO FEITO PELA ESTREITA VIA DOS EMBARGOS. CONHECIMENTO. REJEIÇÃO. COMUNICAÇÃO.

TOMADA DE CONTAS ESPECIAL (TCE)

Secretaria de Recursos (Serur); e Secretaria de Controle Externo de Tomada de Contas Especial (Secex-TCE).

Trata-se, no presente momento, de embargos de declaração opostos pela Construtora Paricá Ltda. em face do Acórdão 7.397/2021 proferido pela 2ª Câmara do TCU, ao julgar irregulares as contas da ora embargante, além de Anderson José de Sousa, para condená-los, solidariamente, ao pagamento do correspondente débito sob o valor original de R$ 945.062,23 diante da não consecução dos objetivos pactuados pelo Convênio n.º 54/2005 celebrado com a Superintendência da Zona Franca de Manaus (Suframa) para a construção do complexo turístico no aludido município, tendo a vigência do ajuste sido estipulada para o período de 29/12/2005 a 23/7/2008.
2.	Os presentes embargos devem ser, preliminarmente, conhecidos pelo TCU, por atenderem aos requisitos legais e regimentais de admissibilidade, devendo ser no mérito, contudo, rejeitados.
3.	Como visto, por intermédio do seu advogado, a Construtora Paricá Ltda. opôs os seus embargos de declaração à Peça 102 sob o pretexto de o referido acórdão padecer de omissão em face da suposta prescrição da pretensão punitiva do TCU ante o correspondente decurso de prazo em conformidade com o entendimento fixado pelo STF no RE 636.886.
4.	Bem se vê, no entanto, que não subsistiria a suposta omissão no referido acórdão, pois a suposta prescrição da pretensão de punição e de ressarcimento pelo TCU teria sido enfrentada nos itens 13 a 18 da fundamentação, tendo o TCU deixado de aplicar, aliás, a correspondente multa legal ante a prescrição da pretensão punitiva, sem prejuízo, contudo, de manter a necessária condenação dos responsáveis em débito, pois a suposta prescrição da ação de ressarcimento ao erário não subsistiria em plena consonância, aí, com a jurisprudência fixada pelo STF no bojo do RE 852.475-SP, com o trânsito em julgado a partir de 6/12/2019, diante da Tese de Repercussão Geral n.º 897.
5.	De toda sorte, para além de não ter evidenciado os supostos vícios no referido acórdão, a ora embargante apenas tentou promover a indevida rediscussão de mérito do feito pela estreita via destes embargos de declaração, a despeito de os embargos não servirem como a via adequada para essa finalidade em consonância, assim, com a jurisprudência firmada pelo TCU a partir, por exemplo, dos Acórdãos 2.062/2015, 2.635/2015 e 294/2016, do Plenário, e com a jurisprudência fixada pelo Superior Tribunal de Justiça a partir, por exemplo, do EDcl Resp 351490 no DJ de 23/09/2002, além da jurisprudência firmada pelo Supremo Tribunal Federal em face, por exemplo, do RE 776045 AgR-ED no DJe de 14/12/2016.
6.	Os presentes embargos deveriam, pois, ter sido manejados para corrigir a eventual obscuridade, omissão ou contradição na aludida deliberação do TCU, mas não para intentar o novo julgamento das questões já debatidas pelo Tribunal, até porque deveriam servir apenas para esclarecer, interpretar ou completar o pronunciamento anteriormente emitido pelo TCU em benefício da melhor compreensão ou inteireza da deliberação em sintonia, por exemplo, com o Acórdão 434/2018-TCU-Plenário; ficando evidente, todavia, que, no presente momento, a ora embargante buscaria apenas rediscutir indevidamente o mérito do correspondente feito.
7.	Em homenagem, porém, ao devido processo legal, a ora embargante poderá eventualmente manejar os supervenientes recursos legalmente cabíveis para a efetiva rediscussão futura de mérito do feito, sem a presente restrição imposta pela estreita via dos embargos de declaração.
8.	O TCU deve conhecer, portanto, dos presentes embargos para, no mérito, rejeitá-los, mantendo inalterado o Acórdão 7397/2021-TCU-Segunda Câmara.
Ante o exposto, pugno pela prolação do Acórdão ora submetido a este Colegiado.
TCU, Sala das Sessões, em 25 de janeiro de 2022.
Ministro-Substituto ANDRÉ LUÍS DE CARVALHO 
Relator